【裁判字號】    98,簡,691
【裁判日期】    990611
【裁判案由】    申報公職人員財產
【裁判全文】
臺北高等行政法院判決
                                       98年度簡字第691號
原      告  甲○○
被      告  法務部
代  表  人  乙○○○○○○住同上
訴訟代理人  丙○○
上列當事人間申報公職人員財產事件，原告不服行政院中華民國
98年10月6 日院臺訴字第0980094651號訴願決定，提起行政訴訟
，本院判決如下：
    主  文
原告之訴駁回。
訴訟費用由原告負擔。
    事實及理由
一、程序事項：
  (一)本件因屬不服行政機關所為罰鍰處分而涉訟，其標的即罰鍰
    金額為新臺幣（下同）60,000元，而系爭金額係在400,000
    元以下，依行政訴訟法第229 條第1 項第2 款規定，應適用
    簡易程序，本院並依同法第233 條第1 項規定，不經言詞辯
    論，逕行裁判。
  (二)原告起訴時，被告之代表人為王清峰，嗣變更為曾勇夫，並
    由曾勇夫承受訴訟，有其提出之聲明承受訴訟狀附卷可稽，
    核無不合，應予准許。
二、事實概要：本件被告以原告94年間係國防部軍備局中山科學
    研究院上校副所長，為行為時公職人員財產申報法第2 條第
    1 項第11款規定應申報財產之人員，於94年申報財產時，短
    報其日盛國際商業銀行（下簡稱日盛銀行）存款119,712 元
    ，短報配偶李少妍君股票華南金7,853 股、玉山金2,000 股
    、中鋼1,086 股、中橡61股、日月光1,120 股，溢報配偶股
    票裕隆1,000 股、中華汽車1,000 股、南亞1,000 股，漏報
    配偶股票大宇紡織1,723 股、宏總320 股，計17,163股，經
    抽籤審核後，經認為故意申報不實，乃依行為時公職人員財
    產申報法第11條第1 項後段規定，以98年1 月17日法財申罰
    字第0981100502號處分書，處原告罰鍰6 萬元（下稱原處分
    ）。原告不服，以其申報寶島商業銀行( 以下簡稱寶島銀行
    ) 存款755 元，該銀行後被日盛銀行併購而更名，其不知情
    而未換存摺，該帳戶自89年12月21日起至95年10月5 日均無
    存提款紀錄，誤認餘額很小，未補摺而造成短報。股票部分
    ，因與配偶共使用太平洋、中信、永興等3 家證券公司之帳
    戶進行買賣，太平洋帳戶內之資料係依據存摺，中信帳戶則
    為94年10月24日上網查知，永興帳戶係94年10月25日由營業
    員提供。至短報股票部分，華南金係因久未登摺，玉山金因
    94年11月1 日買進，中鋼因少計算中信證券戶之1,086 股，
    中橡則因94年10月31日配股利，日月光係因94年10月27日配
    股利致短報；溢報股票部分，裕隆、中華汽車、南亞係因94
    年10月31日及10月28日賣出而各溢報1,000 股；漏報股票部
    分，大宇紡織及宏總係因遺忘而漏報云云，提起訴願，遭決
    定駁回，遂提起本件行政訴訟。
三、原告起訴主張略以：
（一）公職人員財產申報法對於違法據實財產申報義務者之處罰
      ，僅限於故意，而不及於過失，先與敘明：
  １、按「公職人原名之應依規定申報，無正當理由不為申報，
      處新台幣六萬元以上三十萬元以下罰鍰。其故意申報不實
      者，亦同。」96年3 月21日修正公職人員財產申報法第11
      條第1 項定有明文。
  ２、次按本院97年度簡字451 號判決意旨略以：「公職人員確
      有詳實申報財產之義務。……鑑於人類記憶力時而有限，
      社會現實生活之忙碌與複雜，自然人既不可能如法人設有
      專職之財務會計部門協助為資產管理，每年度定期要求就
      其家庭（個人、配偶及未成年子女）財產為說明，實屬額
      外負擔，從而，行為時之該法對於違反據實財產申報義務
      者之處罰，限於故意，而不及於過失，一則避免處罰逾越
      立法規範目的（澄清吏治而非以經濟層面的保障投資），
      二則避免過苛而欠缺期待可能性。」可知，如僅係過失，
      不論是無認識之過失或有認識之過失，即與上開條項後段
      處罰要件不合，先與敘明。
（二）原告日盛銀行帳戶長期未有動用之紀錄，確實遺忘該帳戶
      於89年期間有提存款交易，致誤信存摺登載金額而漏報情
      事，且該帳戶存款僅佔原告申報存款中一小部分，原告實
      無隱匿短報之必要，自難認原告有何不實申報之故意：
  １、按「本件原告在申報財產時，漏報其配偶之存款60萬元，
      固為不爭之事實，惟……60萬元之存款僅係其中之一小部
      分，原告實無隱匿之必要。原告既無漏報之動機，尚難認
      其有申報不實之直接故意。至於間接故意，須已預見其發
      生而其發生不違背其本意為要件，原告於申報財產時，為
      查知其配偶另有一筆60萬元之存款，且未進一步查證，係
      屬有無過失之問題，要難謂原告有預見申報不實之事實，
      而其發生不違背其本意。被告僅因原告漏報一筆60萬元之
      存款，並無其他事證得以佐證，即任原告有申報不實之間
      接故意，尚非可採」本院97年度簡字第409 號判決可資參
      照。
  ２、經查，原告寶島銀行登摺之存款為755 元，雖於89年3 月
      9 日及同年4 月15日分別有10萬元及31,859元之存款，並
      於3月15 日有2 萬元之提款，然上開三筆交易當時原告並
      未登摺；俟於90年12月1 日，寶島銀行更名為日盛銀行，
      原告亦不知情而未辦理換簿，且該帳戶自89年12月21日起
      ，截至95年10月5 日止，約五年期間原告均無任何提、存
      款紀錄，致原告遺忘該帳戶曾於89年間曾有三筆提存款交
      易，於94年11月申報時，誤信存款餘額即為存簿登載之
      755 元。再衡諸原告經申報之期於存款餘額有366 萬餘元
      之多，且該日盛銀行之帳戶自89年底後即長期未有動用之
      記錄，足見原告之支出於其他所得即足敷使用，確實遺忘
      該帳戶於89年期間有提存款而漏未申報，要難認與常情不
      符，自不足認原告有何不實申報之故意。
  ３、再者，原告既以申報存款366 萬餘元，日盛銀行之11餘萬
      存款僅佔其一小部分，且上開日盛銀行存款來源復均屬合
      法所得，衡情原告實無隱匿短報之必要，揆諸前揭判決之
      意旨，尚難認有申報不實之直接故意。況且原告因長期未
      動用日盛銀行帳戶，致誤信存款餘額即為存摺登載金額，
      而未再進一步查證該存款帳戶存款餘額，應屬有無過失或
      重大過失之問題，亦難認原告有「於申報內容不正確之事
      實，預見其發生而其發生並不違背其本意之間接故意」。
      要之，原告於申報94年度財產時，縱有未盡查證義務，以
      致為不實之申報，為究與故意有間，難認原告有何申報不
      實之故意，堪予認定。
（三）原告乃因誤信申報期日屆至前所查詢之股票帳戶資料，致
      漏報、短報或溢報配偶持有之股票，且原告及配偶股票在
      集保公司之數額資料極易取得，依常情原告實無短報、漏
      報或溢報之必要，尚難認原告有申報不實之故意：
  １、經查，原告94年財產申報時，為確實申報其與配偶共同使
      用之太平洋、中信、永興等3 家證券公司帳戶，業於財產
      申報日94年11月4 日前，查證太平洋證券存摺帳戶資料，
      並分別於94年10月24日、94年10月25日上網查證中信證券
      帳戶資料，及請求永興證券營業員提供帳戶資料，原告乃
      因相信前述存摺紀錄、網路帳戶資料之結存金額，及營業
      員提供資料即為申報日同年11月4 日之正確金額，而據以
      申報，未料，其配偶股票部分「華南金」因久未登摺短報
      配股、「玉山金」因於94年11月1 日買進短報2,000 股、
      「中鋼」因少記中信證券戶而短報1,056 股、「中橡」因
      10 月31 日配股利短報61股、「日月光」因10月27配股利
      1,120 股而短報、「裕隆」因10月31日賣出而溢報1,000
      股、「中華汽車」因10月31日賣出而溢報1,000 股、「南
      亞」因10月28日賣出而溢報1,000 股，另「大宇紡織」及
      「宏總」因遺忘而分別漏報1,723 股及320 股。為對於配
      偶之財產，原告實難以掌控，實難認原告未確實查詢財產
      現況而有申報不實之未必故意。再者原告短報、漏報或溢
      報其配偶之股票部分，純係因原告相信存摺記錄、網路查
      詢及營業員提供之帳戶資料，誤以為94年11月4 日應申報
      其配偶股票與查證之數額相同，而於申報之際並未向往來
      證券公司索取證券餘額清單，至漏報、短報或溢報配偶持
      有上開之股票，足證原告確有據實申報之意，縱有疏失，
      然僅屬有無過失問題，尚難據此認其有何直接或間接之故
      意。
  ２、次查，原告既已申報配偶之「華南金」、「玉山金」、「
      中鋼」、「中橡」、「日月光」、「裕隆」、「南亞」等
      股票，受理申報機關稍加查詢即可得知其申報數額是否正
      確，難以隱瞞，衡情原告並無單就配偶投資金額多寡，故
      意加以短報或溢報之必要，自難徒以原告客觀上短報或溢
      報之投資金額，及推論其有申報不實之主觀故意，且股票
      在集保公司之數額資料極易查得，此為任何人皆知之事，
      若原告故意為申報不實，依常理，應將申報之數額記載與
      集保數額相同，以杜政風單位之疑竇，並除調查之端，況
      原告漏報本件股票之數額，亦不可能免其就「有價證券」
      申報之義務，足見原告確係誤信股票查詢資料所致，而無
      申報不實之故意甚明。
  ３、再查原告已申報股票部分共計24項，金額約204 萬餘元，
      短報「華南金」等及漏報「大宇紡織」等股票，金額共計
      14萬餘元，溢報「裕隆」等股票，金額共計3 萬元，所申
      報股份價額遠大於所短報、漏報或溢報之價額，依常情原
      告實無短報、漏報或溢報之必要，難認原告有申報不實之
      故意，尚與行為時公職人員財產申報法第11條第1 項後段
      規定係處罰故意犯者不合，自不應以該法條規定處罰。
（四）綜上所述，原告於94年間於國防部軍備局中山科學研究院
      任職之際係首次辦理公職人員財產申報，對於相關財產申
      報細則規定並非熟知，於申報日之際並未辦理存摺補登手
      續或向往來證券公司索取證券餘額清單，致短報長期未動
      用之日盛銀行帳戶數額，漏報、短報或溢報配偶持有上開
      之股票，使生疏漏，僅屬過失，與故意隱匿申報不實之法
      律不符，爰起訴聲明：１、撤銷原處分及訴願決定。２、
      訴訟費用由被告負擔。
四、被告抗辯則以：
（一）原告提起行政訴訟，理由略以：其在日盛國際商業銀行之
      存款長期未動用，一時遺忘致而漏報；另溢、漏報配偶股
      票部分，則因查詢日與申報基準日不同，致申報股數與實
      際股數有所差距。對於前開誤報情事並無故意申報不實之
      動機與犯意，實係出於過失云云。
（二）按公職人員、配偶及未成年子女之所有應申報財產，應一
      併申報，又存款或有價證券類總額達100 萬元以上，或上
      市股票總額達50萬元以上者，即應逐一申報，修正前公職
      人員財產申報法第5 條第1 項、第2 項及同法施行細則第
      19 條 第1 項第1 款分別定有明文。經查，原告於94年確
      有故意漏報本人名下存款與溢、漏報配偶名下股票，有原
      告94 年 財產申報表、日盛國際商業銀行95年5 月19日日
      銀字第0952000014440 號函、臺灣集中保管結算所保管帳
      戶客戶餘額表等在卷足憑，本件被告所為處分自屬合法妥
      當，合先敘明。
（三）原告雖主開僅係過失，惟：
  １、按公職人員財產申報法要求公職人員申報財產之規範目標
      ，最低限度即是要求擔任特定職務之公職人員，其個人、
      配偶及未成年子女之財務狀況可供公眾檢驗，進而促進人
      民對政府施政廉能之信賴，是公職人員若未能確實申報財
      產狀況，即使其財產來源正當，或並無隱匿財產之意圖，
      無論其申報不實係基於直接故意或間接故意，均符公職人
      員財產申報法「故意申報不實」違章行為之「故意」要件
      。又公職人員財產申報法第11條第1 項後段所謂「其故意
      申報不實者」，既已明定申報不實之處罰係以「故意」為
      其構成要件，則不以直接故意為限，間接故意亦包括在內
      。所謂間接故意，係指申報人對於構成行政違章之事實，
      預見其發生而其發生並不違背其本意者而言，最高行政法
      院96年度判字第856 號判決、92年度判字第78號判決可資
      參照。
  ２、關於原告短報日盛銀行存款部分，查原寶島銀行於90 年
      12月1 日起更名為日盛商業銀行，依原告提供之未登摺明
      細所示，該帳戶金額較大之交易紀錄，係89年3 月9 日及
      同年4 月15日，分別有10萬元及31,859元之存款，並於同
      年3 月15日有2 萬元之提款，上述交易均於該銀行更名前
      業已發生，縱其於交易當時未及時登簿，原告應知悉該帳
      戶曾有較大筆金額之進出，而應辦理換簿，並查詢存款餘
      額。
  ３、次按公職人員應申報之財產，為「各該申報日」，其本人
      、配偶及未成年子女之所有應申報財產，修正前公職人員
      財產申報法施行細則第10條第6 項、公職人員財產申報表
      填表說明壹、一般事項第5 點定有明文。準此，原告申報
      之財產，一律以申報當日之財產狀況為準。原告應於公職
      人員財產申報法所定之申報期間內，自行擇定一申報日，
      查詢並申報當日之財產情形，於申報期間截止前繳交申報
      表即可。是原告既以94年11月4 日為申報日，即應查詢其
      配偶於該日之有價證券現況，據實申報，如查詢日在申報
      日之前，則應於提出申報表時再行確認填報之資料無誤，
      其未予詳查，即提出申報表，自屬前述之「間接故意」。
（四）綜上，原告未確實瞭解公職人員財產申報法相關規定，查
      詢本人與配偶名下財產現況即提出申報，應屬可預見將發
      生申報不實之結果，仍放任可能不正確之資料繳交至受理
      申報機關（構），自具有申報不實之間接故意，原告上開
      主張並無理由，並答辯聲明：１、駁回原告之訴。２、訴
      訟費用由原告負擔。
五、本件應適用之法律及本院之見解：
（一）按行為時公職人員財產申報法第2 條第1 項第11款規定「
      左列公職人員應依本法申報財產：一、…十一、警政、司
      法調查、稅務、關務、地政、主計、營建、都計、證管、
      採購之縣（市）級以上政府主管人員，及其他職務性質特
      殊經主管院會同考試院核定有申報財產必要之人員。」第
      5 條規定「公職人員應申報之財產如左：一、不動產、船
      舶、汽車及航空器。二、一定金額以上之存款、外幣、有
      價證券及其他具有相當價值之財產。三、一定金額以上之
      債權、債務及對各種事業之投資。公職人員之配偶及未成
      年子女所有之前項財產，應一併申報。」第11條第1 項規
      定「公職人員明知應依規定申報，無正當理由不為申報，
      處新臺幣6 萬元以上30萬元以下罰鍰。其故意申報不實者
      ，亦同。」
（二）次按行為時同法施行細則第19條第1 項第1 款規定，本法
      第5 條第1 項第2 款及第3 款之一定金額，存款、有價證
      券、債權、債務及對各種事業之投資，每類之總額為1 百
      萬元，或有價證券之上市股票總額為50萬元。上開規定經
      母法明確授權，並未逾越母法，又未違反法律保留原則；
      被告資為辦理申報公職人員財產申報行政，予以尊重。
（三）公職人員所有應申報之財產應依法申報，乃法定義務，本
      應忠實履行，而要求公職人員申報財產之規範目標，最低
      限度即是要求擔任特定職務之公職人員，其個人、配偶及
      未成年子女之財務狀況可供公眾檢驗，進而促進人民對政
      府施政廉能之信賴，公職人員若未能確實申報財產狀況，
      即使其財產來源正當，或並無隱匿財產之意圖，無論其申
      報不實係基於直接故意或間接故意，均符公職人員財產申
      報法規定故意申報不實違法行為之故意要件。即所謂「故
      意申報不實」之「故意」構成要件，並不以「直接故意」
      為限；即行為人對於申報內容不正確之事實，預見其發生
      而其發生並不違背其本意者，即「間接故意」亦包括在內
      。
六、兩造對事實概要欄記載並不爭執，並有原告提出之訴願決定
    書、原告配偶李少妍94年10月24日中信股票庫存查詢表、永
    興證券股份有限公司94年10月25日股票庫存查詢表、原告配
    偶李少妍太平洋證券、中信證券、永興證券證券存摺、有價
    證券差異說明表；及被告提出之原處分書、法務部送達證書
    、被告財產申報審議委員會審查「公職人員財產申報逾期及
    申報不實案件」資料（第63次會議）、原告配偶李少妍股票
    申報情形彙整表、國防部96年2 月9 日察寰字第0960000261
    號函、96年2 月9 日國防部財產申報處申報不時公職人員裁
    罰陳報單、原告公職人員財產申報表、日盛銀行95年5 月19
    日日銀字第0952000014440 號函、台灣集中保管結算所股份
    有限公司95年6 月12日保結稽字第0950026811號函、國防部
    辦理財產申報資料審查差異人員說明表及其附件、訴願決定
    書（均為影本）附本院卷及原處分卷可查；是自認為真實。
七、兩造之聲明陳述同上，是本件主要爭點乃原告94年度申報財
    產不實，究因原告故意或過失所致？
（一）行為時公職人員財產申報法第11條第1 項規定「故意申報
      不實者」包括間接故意如上述，查本件原告為94年財產申
      報時，雖是第１次為財產申報，但軍方的監察官（相當於
      政風人員）於原告申報財產前，業已明確告知股票（存款
      ）必須用查詢基準日為準而申報（並非以申報財產日為準
      ）（見本院99年3 月29日準備程序筆錄，即本院卷第36頁
      ）；即有關應申報之股票及現金，均應以向股務機關及銀
      行之查詢基準日為準，原告明知此事實，仍自行擇定94年
      11月4 日為申報日，但卻未以該日為基準，如中信及永興
      證券公司帳戶逕以94年10月24日、25日之餘額申報，太平
      洋證券公司帳戶則未補登集保存摺，以94年9 月30日餘額
      申報，致與申報日餘額差異甚大，致財產申報不實。原告
      雖以「我太太有好多個股票戶頭，且她於前幾天查過，幾
      天內應該不會有太多變化，因此就這樣申報。」云云，然
      參照前揭「故意」之說明，本件原告申報不實為間接故意
      ，並非原告所指僅為過失，應足確認。
（二）次查原寶島銀行於90年12月1 日起更名為日盛商業銀行，
      依原告提供之未登摺明細所示，該帳戶金額較大之交易紀
      錄，係89年3 月9 日及同年4 月15日，分別有10萬元及
      31,859元之存款，並於同年3 月15日有2 萬元之提款，上
      述交易均於該銀行更名前業已發生，縱其於交易當時未及
      時登簿，原告應知悉該帳戶曾有較大筆金額之進出，而應
      辦理換簿，並查詢存款餘額，是原告辯稱無故意云云，即
      與常理不合，不能採信。
（三）據上，原告未確實瞭解公職人員財產申報法相關規定，查
      詢本人與配偶名下財產現況即提出申報，應屬可預見將發
      生申報不實之結果，仍放任可能不正確之資料繳交至受理
      申報機關（構），自具有申報不實之間接故意，原告主張
      為過失不應處罰云云，即屬無據。
八、綜上，被告認本件原告財產申報不實，依前揭行為時公職人
    員財產申報法第11條第1 項後段規定處以最低罰鍰6 萬元，
    並無違法，訴願決定予以維持，核無不合。原告訴請撤銷，
    為無理由，應予駁回。
據上論結，本件原告之訴為無理由，依行政訴訟法第233條第1項
、第236條、第98 條第1項前段，判決如主文。
中    華    民    國    99    年     6    月   11     日
                  臺北高等行政法院第一庭
                                  法  官   洪遠亮
上為正本係照原本作成。
本件以訴訟事件所涉及之法律見解具有原則性者為限，始得於本
判決送達後20日內向本院提出上訴狀並表明上訴理由，如已於本
判決宣示後送達前提起上訴者，應於判決送達後20日內補具上訴
理由（均按他造人數附繕本），且經最高行政法院許可後方得上
訴。
中    華    民    國    99    年     6    月   11     日
                                  書記官   陳德銘

司法院資訊處製作；財團法人民間司法改革基金會備份。
